---
title: "Analisis con medidas repetidas"
author: "Estadisticas Aplicada a la Foresteria II"
date: "30/8/2021"
output: pdf_document
---

```{=html}
<style>
body {
text-align: justify}
</style>
```
```{r setup, include=FALSE}
knitr::opts_chunk$set(echo = FALSE)
options(max.print = 9999,
        scipen = 999)
library(agricolae)
library(car)
require(nlme)
library(dplyr)
library(tidyr)
library(sjPlot)
library(effects)
library(ggplot2)
library(car)
library(broom)
```

## El experimento en sobrevivencia de plantas en el tiempo

Los datos corresponden al archivo "caso_8_medidas_repetidas.txt"

**Lectura de datos**

```{r,echo=FALSE,comment=NA}
A<- read.table("caso_1mod.txt",header = TRUE)
A$Var<-factor(A$Var)
A$Block<-factor(A$Block)
A_means <- A %>%
  group_by(Block, Var) %>%
  summarise(d44 = mean(d44),
            d51 = mean(d51),
            d58 = mean(d58),
            d65 = mean(d65),
            d72 = mean(d72),
            d79 = mean(d79),
            d86 = mean(d86),
            d93 = mean(d93))
A_longer <- A_means %>%
  pivot_longer(cols = starts_with("d"),
   names_to = "tiempo",
   values_to = "y")
str(A)
Y<- as.matrix(A_means[,5:10])
```

## Análisis exploratorio

### Normalidad y Homogeneidad de varianzas

```{r,echo=FALSE,comment=NA}
ggplot(A_longer) + geom_boxplot(aes(y = y, x =Var))

ggplot(A_longer) + geom_boxplot(aes(y = y, x = as.factor(tiempo), color = Var))
```
### Interacción bloque a bloque

```{r,echo=FALSE,comment=NA}
with(A_longer, interaction.plot(tiempo, Block, y))
ggplot(A_longer, aes(y = y, x = tiempo, color = Block, linetype = Var, group = interaction(Block,
    Var))) + geom_line() + guides(color = guide_legend(ncol = 3))
ggplot(A_longer, aes(y = y, x = tiempo, color = Var, group = Var)) + geom_line() + facet_wrap(~Block)

residualPlots(lm(y ~ Block + Var * tiempo, A_longer))
car:::tukeyNonaddTest(lm(y ~ Block + Var * tiempo, A_longer))
```


## Analisis del experimento

**Mediante el analisis de variancia multivarial (MANOVA)**

la matriz Y

```{r,echo=FALSE,comment=NA}
print(Y)
```

\newpage

*Modelo de analisis en R*

```
manova(Y ~ variedad, data=A)
```

El analisis de la varincia se resume mediante 4 metodos: Wilks, Pillai, Roy y Hotelling-Lawley.

El estadístico de Wilks es el más popular en la literatura, pero Hand y Taylor (1987) recomiendan el estadístico predeterminado de Pillai-Bartlett y el mas severo es el metodo de Roy.

*Método de Wilks* 

```{r,echo=FALSE,comment=NA}
m1 <- manova(Y ~ Var+Block, data=A_means)
summary(m1,test = "Wilks")
```

*Método de Pillai*

```{r,echo=FALSE,comment=NA}
summary(m1,test = "Pillai")
``` 

*Método de Roy*

```{r,echo=FALSE,comment=NA}
summary(m1,test = "Roy")
```

**Otra alternativa para el analisis de variancia**

Se proporcionan varias estadísticas de prueba para modelos lineales multivariados producidos por lm o manova en el paquete car con la funcion Anova()

*Modelo de analisis en R*

```
Anova(m1, idata=data.frame(rfactor), idesign=~rfactor, type="III")
```

```{r,echo=FALSE,comment=NA}
rfactor <- factor(paste("f",1:6,sep=""))
analisis <- Anova(m1, idata=data.frame(rfactor), idesign=~rfactor, type="III")
summary(analisis,multivariate=FALSE)
```

**Analisis mediante un modelo mixto**

*Ajuste de modelos o análisis estadístico*

*Modelo utilizado:*

```
lme(plantas ~ variedad*tiempo, random = ~1|rep/variedad,data=B)
```

```{r,echo=FALSE,comment=NA,fig.align='center',fig.width=3,fig.height=2}
op<-par(mar=c(2,0,2,0),cex=0.7)
A_filter <- A_longer %>%
  filter(!tiempo %in% c("d44","d53"))
A_filter$tiempo <- as.numeric(substr(A_filter$tiempo, start = 2, stop = 3))
A_longer$tiempo <- as.numeric(substr(A_longer$tiempo, start = 2, stop = 3))

# Explore the fixed structure
data.rm1.lme <- lme(y ~ Var * tiempo, random = ~1 | Block,
    A_longer, method = "ML")
data.rm1.lme1 <- lme(y ~ Var + tiempo, random = ~1 | Block,
    A_longer, method = "ML")
anova(data.rm1.lme, data.rm1.lme1)

# Explore the random structure
data.rm1.lme <- lme(y ~ Var * tiempo, random = ~1 | Block,
    A_longer, method = "REML")
data.rm1.lme1 <- lme(y ~ Var * tiempo, random = ~tiempo | Block,
    A_longer, method = "REML")
data.rm1.lme2 <- lme(y ~ Var * tiempo, random = ~Var +
    tiempo | Block, A_longer, method = "REML")
anova(data.rm1.lme, data.rm1.lme1, data.rm1.lme2)
# m2 <- lme(y ~ Var+tiempo, random = ~1|Block/Var,data=A_longer)
# anova(m2)
```

*Evaluación del modelo*

**Autocorrelación temporal**

```{r,echo=FALSE,comment=NA,fig.align='center',fig.width=3,fig.height=2}
plot(ACF(data.rm1.lme, resType = "normalized"), alpha = 0.05)
plot(ACF(data.rm1.lme1, resType = "normalized"), alpha = 0.05)
plot(ACF(data.rm1.lme2, resType = "normalized"), alpha = 0.05)
data.rm1.lme3 = update(data.rm1.lme, correlation = corAR1(form = ~tiempo |
    Block/Var))
plot(ACF(data.rm1.lme3, resType = "normalized"), alpha = 0.05)
data.rm1.lme4 = update(data.rm1.lme1, correlation = corAR1(form = ~tiempo |
    Block/Var))
plot(ACF(data.rm1.lme4, resType = "normalized"), alpha = 0.05)
anova(data.rm1.lme, data.rm1.lme1,data.rm1.lme2, data.rm1.lme3, data.rm1.lme4)
```
**Residuales**

```{r,echo=FALSE,comment=NA,fig.align='center',fig.width=3,fig.height=2}
plot(data.rm1.lme)
# names(m2)
error<-residuals(data.rm1.lme)
plot(density(error),axes=FALSE,main="Densidad de los datos")
axis(1)
shapiro.test(residuals(data.rm1.lme))
qq.line = function(x) {
    # following four lines from base R's qqline()
    y <- quantile(x[!is.na(x)], c(0.25, 0.75))
    x <- qnorm(c(0.25, 0.75))
    slope <- diff(y)/diff(x)
    int <- y[1L] - slope * x[1L]
    return(c(int = int, slope = slope))
}
qqnorm(resid(data.rm1.lme))
qqline(resid(data.rm1.lme))
par(op)
```


```{r,echo=FALSE,comment=NA,fig.align='center',fig.width=9,fig.height=6}
plot_grid(plot_model(data.rm1.lme, type = "diag"))
```

*Exploración de parámetros del modelo*

```{r,echo=FALSE,comment=NA,fig.align='center',fig.width=9,fig.height=6}
summary(data.rm1.lme)

# intervals(data.rm1.lme)

anova(data.rm1.lme)

plot(allEffects(data.rm1.lme))

plot_model(data.rm1.lme, type = "eff", terms = "tiempo")
plot_model(data.rm1.lme, type = "eff", terms = "Var")
plot_model(data.rm1.lme, type = "eff", terms = c("tiempo", "Var"))



# tidy(m2, effects = "fixed", conf.int = TRUE)

# glance(m2)
```
*Aproximación de R square*

```{r,echo=FALSE,comment=NA,fig.align='center',fig.width=9,fig.height=6}
library(MuMIn)
r.squaredGLMM(m2)
```

*Resumen gráfico*

```{r}
library(effects)
data.rm1.eff = as.data.frame(Effect(c("tiempo", "Var"), data.rm1.lme,
    xlevels = list(tiempo = 8, Var = 4)))

ggplot(data.rm1.eff, aes(y = fit, x = tiempo, color = Var,
    fill = Var)) + geom_line() + geom_ribbon(aes(ymin = lower,
    ymax = upper), color = NA, alpha = 0.3) + scale_y_continuous("Y") +
    theme_classic()

# Referencias: https://www.flutterbys.com.au/stats/tut/tut9.3a.html
```




**Conclusión:**

Segun los analisis de Roy, analisis de variancia tipo III y el analisis de variancia del modelo lineal de efectos mixtos (fijo y aleatorio), se puede afirmar que las variedades tienen un comportamiento diferentes en alguno, con un riesgo de equivocarnos del $6\%.$

